【裁判字號】    97,台上,1627
【裁判日期】    970417
【裁判案由】    強盜等罪
【裁判全文】
最高法院刑事判決            九十七年度台上字第一六二七號
上  訴  人  甲○○
選任辯護人  林順益律師
上  訴  人  乙○○
選任辯護人  蕭守厚律師
上  訴  人  丙○○
選任辯護人  蔡樹基律師
上  訴  人  丁○○
選任辯護人  吳西源律師
上列上訴人等因強盜等罪案件，不服台灣高等法院中華民國九十
七年一月二十九日第二審判決（九十六年度上訴字第三八八一號
，起訴案號：台灣板橋地方法院檢察署九十四年度偵字第一一四
一二號，九十五年度偵緝字第四八八、五八一號），提起上訴，
本院判決如下：
    主  文
原判決關於甲○○加重強盜，甲○○、乙○○共同未經許可持有
可發射子彈具有殺傷力改造手槍及丙○○、丁○○部分均撤銷，
發回台灣高等法院。
其他上訴駁回。
    理  由
一、發回（即甲○○加重強盜，甲○○、乙○○共同未經許可，
持有可發射子彈具有殺傷力改造手槍及丙○○、丁○○）部分：
本件原判決撤銷第一審科刑之判決，經比較刑法新舊規定後，改
判依想像競合犯從一重仍均論處上訴人甲○○、乙○○、丙○○
共同未經許可，持有可發射子彈具有殺傷力改造手槍罪刑（馬、
陳二人均為累犯）。另依行為時即修正前刑法牽連犯規定，從一
重皆論處甲○○、丁○○二人犯強盜罪而有刑法第三百二十一條
第一項第三、四款之情形罪刑（均為累犯）。並就甲○○所犯上
開二罪，依數罪併罰之例，定其應執行之刑。固非無見。
惟查：(一)、被告以外之人於審判外之言詞或書面陳述，除法律有
規定者外，不得作為證據，民國九十二年二月六日修正公布，同
年九月一日起施行之刑事訴訟法第一百五十九條第一項定有明文
。此所稱法律有規定者，即包括同法第一百五十九條之一至之五
所規定傳聞證據具有證據能力之例外情形。其中依同法第一百五
十九條之二規定，被告以外之人於檢察事務官、司法警察官或司
法警察調查中所為之陳述，如與審判中之陳述不符時，經比較結
果，其先前之陳述，相對「具有較可信之特別情況」，且為證明
犯罪事實存否所「必要」者，另依同法第一百五十九條之三規定
，該被告以外之人於審判中有該條各款所列死亡或身心障礙等原
因，致無法或拒絕陳述之情形之一，而經證明其先前於調查中所
為陳述「具有可信之特別情況」，且為證明犯罪事實之存否所「
必要」者，均例外地賦與證據能力。所謂「具有可信之特別情況
」，係屬「信用性」之證據能力要件，而非「憑信性」之證據證
明力，法院自應就其陳述當時之原因、過程、內容、功能等外在
環境加以觀察，以判斷其陳述是否出於「真意」、有無違法取供
等，其信用性已獲得確定保障之特別情況，加以論斷說明其憑據
。而所稱「為證明犯罪事實存否所必要者」，係指就具體個案案
情及相關卷證判斷，為發現實質真實目的，認為除該項審判外之
陳述外，已無從再就同一供述者，取得與其上開審判外陳述之相
同供述內容，倘以其他證據代替，亦無從達到同一目的之情形而
言。原判決於論斷甲○○、乙○○與丙○○共同未經許可，持有
具殺傷力改造槍彈罪依據之理由內，關於原審共同被告丙○○、
乙○○於警詢陳述之證據能力，係以甲○○、乙○○及其等之選
任辯護人均未能舉出且證明警員於製作筆錄時有未依法令、違法
取供，而致其等陳述出於非任意性情形，是依警詢筆錄製作之原
因、過程及其功能等客觀情狀綜合觀察，顯係出於其等自由意思
所為。經對照證人陳鳳堂、張國松關於查獲經過之陳述，前後亦
相契合，顯較渠等於第一審之陳述，具有較可信之特別情況，復
為證明甲○○、乙○○與丙○○三人犯罪所必要，乃認依刑事訴
訟法第一百五十九條之二規定，上開柯、陳二人警詢之陳述，應
例外得為證據（見原判決第九頁）。然其既未說明丙○○、乙○
○於第一審審理時所為供證，與渠等警詢之陳述有如何不符情形
，且對渠二人警詢陳述當時之原因、過程等外在客觀環境觀察，
究有如何「具體」情形，足認其等之陳述「具有較可信之特別情
形」，則未加論述。徒以「依渠等警詢筆錄製作之原因、過程及
其功能等客觀情狀綜合觀察，顯係出於其等自由意思所為」之抽
象語句，以及「對照證人陳鳳堂、張國松關於查獲經過之陳述，
前後亦相契合」，乃關於證據證明力之判斷事項，復對上開柯、
陳二人警詢陳述，何以係「證明犯罪事實存否所必要」之要件，
亦未置一詞，予以說明，即認渠二人警詢之審判外陳述，應具證
據能力，其判決理由已嫌不備，所為採證亦難認為適法。同樣情
形，原判決於甲○○、丁○○加重強盜罪之論斷理由內，就共同
被告甲○○、丁○○及已判決確定之共同正犯蘇國仁警詢之審判
外陳述，亦未說明與渠等嗣於審判中之供證有何不符，且對渠等
與吳育群警詢陳述當時之原因、過程等外在客觀環境，究有何「
具體」情形，足認其等之陳述「具有較可信之特別情形」，以及
渠等該審判外陳述何以係「證明犯罪事實存否所必要」，均未簡
要加以論述。僅以同上抽象籠統語詞及「對照被害人吳育群、及
共同被告甲○○、丁○○、蘇國仁於警詢之部分陳述，亦有若合
符節之處」，乃關於證據證明力判斷事項，遽認依刑事訴訟法第
一百五十九條之二、之三規定，渠等警詢之審判外陳述，應具證
據能力（見原判決第十三頁），同有判決理由不備及採證違背證
據法則之違誤。(二)、依原判決認定之事實，甲○○、丁○○與蘇
國仁基於妨害自由及意圖為自己不法所有之強盜犯意聯絡，明知
未經許可，不得持有具殺傷力之改造手槍、子彈，仍於九十四年
七月十九日某時，先由蘇國仁自不詳來源處所取得具殺傷力之仿
FN廠一九一○型半自動手槍製造之金屬玩具手槍換裝土造金屬槍
管改造而成之改造手槍一支（含彈匣一個）及土造子彈三顆，而
未經許可共同持有，並以還款為由，於同日二十二時許將吳育群
誘出，在台北縣土城市○○路與仁愛路口，使吳某登上渠等所駕
駛小客車後，途中甲○○取出上開槍彈予以恫嚇，而共同剝奪吳
某行動自由，迨至台北縣新莊市萬壽山，渠等除徒手毆打吳育群
外，甲○○並持上開槍彈射擊一發，藉此恫嚇吳某以新台幣（下
同）四萬元購買改造手槍一支，致使吳育群不能抗拒，而強盜其
現款三千元及自用小客車乙台等物。嗣警方於九十四年八月六日
二十一時十五分許，先在台北縣板橋市○○路○段二三九號五樓
查獲丙○○，再於同日二十一時三十分，在該址前蘇國仁騎乘機
車之置物箱內起獲上開改造手槍一支及土造子彈三顆（經取樣一
顆試射）等情。其理由內就甲○○、丁○○加重強盜罪所持用改
造槍彈，並說明該扣案改造手槍一支及土造子彈二顆，均係違禁
物，應予宣告沒收，已試射子彈一顆，非違禁物，故不予沒收，
並於主文為該諭知。然原判決事實既認甲○○、丁○○與蘇國仁
未經許可，持以強盜之土造子彈為三顆，於實行強盜時，已經馬
某持之射擊一發，此扣除經警查獲後送鑑驗已試射之一顆，應僅
剩一顆，而非二顆。而蘇國仁經警查獲時所持有三顆土造子彈，
倘確係渠與甲○○、丁○○強盜所持用，則渠等當初未經許可，
所持有具殺傷力之土造子彈似應為四顆，而非僅三顆，是原判決
上開事實認定與其理由之論敘、主文諭知，不相符合，而有判決
理由矛盾之違法。(三)、採為判決基礎之證據資料，必須經過調查
程序，而顯出於審判庭者，始與直接審理主義符合，否則其所踐
行之訴訟程序，即屬違背法令。本件原審係採丙○○、乙○○、
甲○○、丁○○、蘇國仁與吳育群警詢之陳述，資為科刑判決之
基礎。然於審判期日，並未將上開供述證據提示予上訴人等閱覽
，或告以其內容要旨（見原審卷(二)第六十五頁至第六十九頁），
使渠等有辯解之機會，顯有應於審判期日調查之證據，而未予調
查之違法。以上，或係上訴人等四人上訴意旨所指摘，或為本院
得依職權調查之事項，應認原判決關於甲○○加重強盜，甲○○
、乙○○共同未經許可持有可發射子彈具有殺傷力改造手槍及丙
○○、丁○○部分有撤銷發回更審之原因。
二、駁回（即甲○○共同行使偽造私文書）部分：
按刑事訴訟法第三百七十七條規定，上訴於第三審法院，非以判
決違背法令為理由，不得為之。是提起第三審上訴，應以原判決
違背法令為理由，係屬法定要件。如果上訴理由書狀並未依據卷
內訴訟資料，具體指摘原判決不適用何種法則或如何適用不當，
或所指摘原判決違法情事，顯與法律規定得為第三審上訴理由之
違法情形，不相適合時，均應認其上訴為違背法律上之程式，予
以駁回。本件原判決撤銷第一審關於甲○○行使偽造私文書部分
科刑之判決，改判依想像競合犯從一重仍論處甲○○共同行使偽
造私文書，足以生損害於他人罪刑（累犯），已詳敘其調查、取
捨證據之結果及憑以認定事實之心證理由。就形式上觀察，原判
決此部分要無採證認事違背經驗法則、論理法則或理由不備等違
背法令之情形。甲○○不服原審判決，提起第三審上訴，並未聲
明係對其一部為之，應認對其全部均提起上訴，其上訴意旨未依
據卷內訴訟資料對原判決關於渠行使偽造私文書部分，究竟如何
不適用法則或適用不當為具體之指摘，自不足以辨認原判決此部
分已具備違背法令之形式。依上揭說明，甲○○此部分上訴顯屬
違背法律上之程式，應予駁回。
據上論結，應依刑事訴訟法第三百九十七條、第四百零一條、第
三百九十五條前段，判決如主文。
中    華    民    國  九十七  年    四    月   十七   日
                      最高法院刑事第五庭
                          審判長法官  張  淳  淙
                                法官  劉  介  民
                                法官  張  春  福
                                法官  蔡  彩  貞
                                法官  林  俊  益
      本件正本證明與原本無異
                                      書  記  官
中    華    民    國  九十七  年    四    月  二十三  日
                                                 w


司法院資訊處製作；財團法人民間司法改革基金會備份。
